臺灣士林地方法院民事判決　　　　　　　　96年度簡字第83號
原　　　告　丙○○
被　　　告　乙○○
訴訟代理人　傅文民律師
複　代理人　甲○○
　　 　　　 　　　　　　號1.
上列當事人間請求拆屋還地等事件，本院於民國96年4 月12日言
詞辯論終結，判決如下：
    主  文
被告應將坐落台北市○○區○○段一小段五七六地號上，門牌號
碼為台北市○○區○○路三段三三六巷四號，如附圖所示A 部分
（面積八點七六平方公尺）之建物拆除，將基地返還原告。被告
應給付原告新台幣壹仟肆佰貳拾伍元；暨自民國九十六年一月一
日起至返還上開所示土地之日止，按年給付原告新台幣貳佰拾
元。
原告其餘之訴駁回。
訴訟費用由被告負擔百分之九十九，餘由原告負擔。
本判決第一項得假執行。被告如為原告供擔保金新台幣壹萬柒仟
伍佰貳拾元後，得免為假執行。
原告其餘假執行之聲請駁回。
    事  實  及  理  由
一、本件原告起訴主張：坐落台北市○○區○○段1 小段576 地
    號土地（下稱系爭土地）為其所有，被告未得其同意，自民
    國75年間起即無權占用系爭土地搭建如附圖所示A 部分房屋
    ，爰依民法第767 條、第179 條請求被告拆屋還地，並給付
    相當於租金之不當得利等情。並聲明：(一)被告應將坐落系爭
    土地上如附圖所示A 部分之房屋拆除後，返還占用土地予原
    告，並自91年3 月1 日起至返還上開占用土地止，按年給付
    原告新台幣（下同）1,200 元；(二)願供擔保請准宣告假執行
    。
二、被告則以：坐落台北市○○區○○段1 小段10015 建號，即
    門牌號碼為台北市○○路○ 段336 巷4 號房屋（下稱系爭房
    屋）為其所有，系爭房屋如附圖所示A 部分確占用系爭土地
    ，惟占用系爭土地面積甚小，不影響原告就系爭土地之使用
    ，且係因土地重測所致，又已時隔久遠，原告請求拆屋還地
    顯屬權利濫用等語置辯。並聲明：(一)原告之訴駁回；(二)如受
    不利判決，願供擔保請准宣告免假執行。
三、兩造所不爭執之事實：
  (一)系爭土地為原告所有。
  (二)系爭房屋為被告所有。
  (三)系爭房屋占用系爭土地如測量成果圖A 所示，面積為8.76平
    方公尺。
四、本件之爭點：原告請求被告拆屋還地是否權利濫用？經查：
    按所有人對於無權占有或侵奪其所有物者，得請求返還之，
    對於妨害其所有權者，得請求除去之，民法第767 條前段、
    中段分別定有明文。次按權利之行使，不得違反公共利益，
    或以損害他人為主要目的，民法第148 條第1 項固定有明文
    ，然權利之行使是否以損害他人為主要目的，應就權利人因
    權利行使所能取得之利益，與他人及國家社會因其權利行使
    所受之損失，比較衡量以定之，倘其權利之行使，自己所得
    利益極少而他人及國家社會所受之損失甚大者，非不得視為
    以損害他人為主要目的（最高法院71年台上字第737 號判例
    參照）。經查：被告無權占用原告所有如附圖所示A 部分之
    土地搭建房屋已如前述，被告雖辯稱原告請求其拆屋還地為
    權利濫用云云，然被告無權占用部分為8.76平方公尺，占用
    原告土地呈狹長條狀，有台北市士林地政事務所土地複丈成
    果圖在卷為憑，依本院赴現場勘驗之結果，並比對卷附原告
    所提出之現場照片，系爭房屋無權占用原告所有系爭土地之
    部分應未及系爭房屋之主要結構，而僅係系爭房屋之廊簷、
    滴水部分，故原告本諸其所有權之行使，請求被告拆屋還地
    ，當不致使被告因而受有極大損失，而原告所陳其現有買主
    洽詢欲與鄰地合併開發利用一節，被告既未爭執，更難認原
    告所有權之行使係以損害被告為主要目的，揆諸首開說明，
    自難認原告上開權利之行使屬權利濫用，是被告自應將前開
    部分建物拆除後，將無權占有之基地返還予原告。從而，原
    告本於所有權，訴請被告將坐落系爭土地如附圖A 所示部分
    建物拆除後返還基地，洵屬有理，應予准許。
五、次按無法律上之原因而受利益，致他人受損害者，應返還其
    利益，民法第179 條前段定有明文。次按依不當得利之法則
    請求返還不當得利，以無法律上之原因而受利益，致他人受
    有損害為其要件，故其得請求返還之範圍，應以對方所受之
    利益為度，非以請求人所受損害若干為準，無權占有他人土
    地，可能獲得相當於租金之利益為社會通常之觀念〈最高法
    院61年台上字第1695號判例參照〉。又按城市地方房屋之租
    金，以不超過土地及其建築物申報總價額年息百分之十為限
    ；而於租用基地建築房屋，亦準用之，土地法第97條第1 項
    、第105 條分別定有明文。再按土地所有權人未於公告期間
    申報地價者，以公告地價百分之八十為其申報地價，平均地
    權條例第16條前段著有明文。經查，系爭土地89年7 月之公
    告地價為每平方公尺1,300 元、93年1 月之公告地價則為每
    平方公尺900 元、96年1 月之公告地價則為每平方公尺820
    元，有台北市公告土地現值及公告地價查詢系統在卷可參，
    而系爭土地坐落台北市○○區○○路3 段，外雙溪聖人橋旁
    ，附近多為山坡地，有本院96年3 月19日勘驗筆錄一紙在卷
    為憑，斟酌該基地所在之位置、被告使用該基地之經濟價值
    及所受利益等情，認每月租金以不超過系爭土地申報總價額
    年息4%為當。又系爭房屋81年間即建築完成，被告無權占用
    系爭土地多年已如前述，為兩造所不爭執之事實，揆諸前開
    規定，原告自91年3 月1 日起至95年12月31日止，占用系爭
    土地，受有相當於租金之不當得利共1,425 元，自96年1 月
    1 日起，每年則受有相當於租金之不當得利230 元（計算式
    均詳見附表所示）。從而，原告訴請被告給付相當於租金之
    不當得利1,425 元，及自96年1 月1 日起，至返還前開占用
    土地之日止，按年給付230 元，洵屬正當，自應准許。逾此
    部分之不當得利之請求，於法無據，應予駁回。
六、原告陳明願供擔保請准宣告假執行，經核其勝訴部分，因本
    判決所命給付未逾50萬元，依民事訴訟法第389 條第1 項第
    5 款規定，本院應依職權宣告假執行，原告此部分假執行之
    聲請，僅係促使法院職權發動，毋庸另予准駁之表示。被告
    就此陳明願供擔保，聲請免為假執行，爰酌定相當之擔保金
    額宣告之。至原告其餘假執行部分之聲請，因該部分訴之駁
    回而失所依據，應予駁回。
七、據上論結，本件原告之訴為一部有理由，一部無理由，依民
    事訴訟法第79條、第389 條第1 項第5 款、第392 條第2 項
    ，判決如主文。
中　　華　　民　　國　　96　　年　　4 　　月　　26　　日
                  民事第二庭  法  官  方彬彬
以上正本證明與原本無異。
如對本判決上訴須於判決送達後20日內向本院提出上訴狀。
中　　華　　民　　國　　96　　年　　5 　　月　　 3　　日
                              書記官  王玉雙
附表：
占有期間　　　　　　　損害金之計算式（單位：新臺幣→元）
91.03.01.-92.12.31.  8.76×1300 ×80% ×4%×22/12
                     =668
93.01.01.-95.12.31.  8.76×900 ×80% ×4%×3=757
                                  （元以下四捨五入）
             合計：1425元
96.01.01.起每年      8.76×820 ×80% ×4%=230
                                  （元以下四捨五入）
